【裁判字號】    97,訴,617
【裁判日期】    970918
【裁判案由】    違反藥事法等
【裁判全文】
臺灣嘉義地方法院刑事判決               97年度訴字第617號
公  訴  人  臺灣嘉義地方法院檢察署檢察官
被      告  甲○○
上列被告因違反藥事法案件，經檢察官提起公訴（96年度偵字第
6277號），被告於本院行準備程序時就犯罪事實為有罪之陳述，
經本院合議庭裁定適用簡式審判程序，判決如下：
    主  文
甲○○連續明知為禁藥而販賣（事實一部分），處有期徒刑伍月
，減為有期徒刑貳月又拾伍日。又明知為禁藥而販賣（事實二部
分），處有期徒刑肆月，減為有期徒刑貳月。又明知為禁藥而販
賣（事實三部分），處有期徒刑肆月，減為有期徒刑貳月。扣案
未開封三十錠裝之威而鋼禁藥壹瓶、已開封剩餘七錠之威而鋼禁
藥壹瓶，均沒收。減得之刑應執行有期徒刑陸月。緩刑貳年。並
應於本判決確定之日起壹年陸月內，向公庫支付新臺幣捌萬元，
及向指定之公益團體、地方自治團體或社區提供壹佰小時之義務
勞務，緩刑期間付保護管束。扣案未開封三十錠裝之威而鋼禁藥
壹瓶、已開封剩餘七錠之威而鋼禁藥壹瓶，均沒收。
    犯 罪 事 實
一、甲○○係嘉義市○區○○街四四六號「宏德西藥房」實際負
    責人，負責該藥局藥品買賣業務，明知「VIAGRA」即中文名
    「威而鋼」之「盒裝」藥品，係輝瑞大藥廠股份有限公司（
    下稱輝瑞公司）經行政院衛生署僅以民國八十八年一月三十
    日衛署藥輸字第○二二三八三號許可證核准輝瑞大藥廠股份
    有限公司（下稱輝瑞大藥廠公司）輸入進口，許可證上之中
    文名稱為「威而鋼膜衣錠一○○公絲」、類別為「本藥須由
    醫師處方使用」、適應症為「成年男性勃起功能障礙」、包
    裝種類為「2-1000錠鋁箔盒裝」；其「瓶裝」威而鋼藥品從
    未經主管機關即行政院衛生署核准在臺灣地區製造或輸入，
    明知不詳姓名年籍之成年人所介紹兜售之瓶裝威而鋼（三十
    錠裝）係某不詳人士未經核准擅自輸入臺灣地區之禁藥，乃
    出於營利意圖，基於販賣禁藥之概括犯意，於九十五年五月
    間某日，以每顆新臺幣（下同）一至二百元代價，購入上開
    威而鋼，以每顆二百八十元至三百五十元代價，於同年五、
    六月間，連續多次販出予不特定人。
二、其復意圖營利，基於販賣禁藥犯意，於九十五年十二月三日
    ，經輝瑞產品公司派員至「宏德西藥房」，向甲○○以每錠
    三百五十元價格，共計一萬零五百元，購買威而鋼禁藥一瓶
    （三十錠），而販出該禁藥一次。
三、其復意圖營利，基於販賣禁藥犯意，於九十六年四月二十二
    日，經輝瑞產品公司派員至「宏德西藥房」，向甲○○以每
    錠二百八十元價格，共計四千七百六十元，購買自瓶裝威而
    鋼取出之禁藥十七錠，而販出禁藥一次。嗣於九十六年五月
    十七日，為嘉義市調查站調查員持搜索票在上址執行搜索查
    獲，並扣得未開封三十錠裝之威而鋼禁藥一瓶、已開封剩餘
    七錠之威而鋼禁藥一瓶，而查悉上情。
四、案經輝瑞大藥廠告訴由法務部調查局嘉義市調查站移送臺灣
    嘉義地方法院檢察署檢察官偵查起訴。
    理  由
一、本件係經被告甲○○於本院準備程序中就被訴事實為有罪之
    陳述，經本院合議庭裁定由受命法官獨任以簡式審判程序審
    理，依刑事訴訟法第二百七十三條之二、同法第一百五十九
    條第二項規定，不適用傳聞法則有關限制證據能力之相關規
    定，合先敘明。
二、上揭事實一、二、三，業據被告審理時坦承不諱，核與告訴
    人輝瑞大藥廠委任告訴代理人郭念慈、馮基源指訴情節相符
    ，復有宏德西藥房九十五年十二月三日、九十五年四月二十
    二日收據各一紙（調查局卷第三八、四○頁），以及扣案未
    開封三十錠裝之仿冒威而鋼禁藥一瓶、已開封剩餘七錠之威
    而鋼禁藥一瓶附於調查局卷可稽（未入贓物庫），被告前揭
    時、地圖利販賣如扣案之瓶裝威而鋼藥品等情，核與被告審
    判中自白相符，應堪認定。
三、按藥事法所稱「禁藥」，係指同法第二十二條所稱（第一款
    ）經中央衛生主管機關明令公告禁止製造、調劑、輸入、輸
    出、販賣或陳列之毒害藥品，及（第二款）未經核准擅自輸
    入之藥品。又按「藥事法第二十二條第二款所稱『未經核准
    擅自輸入之藥品』，依同法施行細則第六條規定，係指該藥
    品『未曾由中央衛生主管機關依本法第三十九條規定核發輸
    入許可證者』而言；又同法第三十九條第一項規定：『製造
    、輸入藥品，應將其成分、規格、性能、製法之要旨，檢驗
    規格與方法及有關資料或證件，連同標籤、仿單及樣品，並
    繳納證書費、查驗費，申請中央衛生主管機關查驗登記，經
    核准發給藥品許可證後，始得製造或輸入。』藥事法及其施
    行細則修正公布前之藥物藥商管理法第十六條第二款、第三
    十五條及同法施行細則第七條之規定，亦同。因此，藥品是
    否曾由中央衛生主管機關核准輸入，仍應視其成分、規格、
    性能、製法併同標籤、仿單及樣品等項，與前所核發之輸入
    許可證是否相同為斷；非謂藥品一經核准輸入，不問與該輸
    入許可證查驗登記之內容是否相同，即可逕認嗣後未經核准
    而擅自輸入相同品名之藥品，均非藥事法第二十二條第二款
    所指之禁藥。本院七十一年度第二十次刑事庭會議決議：『
    藥物藥商管理法第十六條（即藥事法第二十二條）所稱之禁
    藥，不以毒害藥品為限，其未經核准擅自輸入之藥品，亦屬
    禁藥之一種。而凡經中央衛生主管機關核准輸入之藥品，即
    非禁藥。以後其他藥商或非藥商輸入此種藥品，不能論以同
    法第七十二條（即藥事法第八十二條）之輸入禁藥罪，其販
    賣、運送、寄藏、轉讓、意圖販賣而陳列此種藥品者，亦不
    能依同法第七十三條（即藥事法第八十三條）條論罪。』即
    本此意旨。換言之，其他藥商或非藥商輸入之藥品，必須曾
    由中央衛生主管機關依藥事法第三十九條規定核發輸入許可
    證內容相同者，始得依同法施行細則第六條之規定認非禁藥
    外，如其中有一不同，即非曾由中央衛生主管機關核准輸入
    之藥品，倘有擅自製造、輸入、販賣、供應、調劑、運送、
    寄藏、牙保、轉讓或意圖販賣而陳列者，仍應分別依同法第
    八十二條、第八十三條之規定處罰。」有最高法院九十一年
    度台上字第一○八號刑事判決意旨可參。而行政院衛生署前
    於八十八年一月三十日衛署藥輸字第○二二三八三號許可證
    核准輝瑞大藥廠公司輸入進口威而鋼藥品，許可證上之中文
    名稱為「威而鋼膜衣錠一○○公絲」、類別為「本藥須由醫
    師處方使用」、適應症為「成年男性勃起功能障礙」，包裝
    種類為「2-1000錠鋁箔盒裝」；其「瓶裝」威而鋼藥品從未
    經主管機關即行政院衛生署核准在臺灣地區製造或輸入，有
    卷附前開字號輸入許可證一份可查（調查局卷第三四頁）。
    又依告訴人所提經核准輸入之盒裝威而鋼藥品包裝照片（調
    查局卷第四二、四五、四六頁），上開許可證之中文內容均
    記載在包裝盒外。而觀諸輝瑞大藥廠派員購得之「瓶裝」威
    而鋼藥品照片二幀（調查卷第四一、四四頁），其外瓶上所
    使用文字全係英文，無一與許可證所記載「威而鋼膜衣錠一
    ○○公絲」、「本藥須由醫師處方使用」、「成年男性勃起
    功能障礙」等中文內容相符，況輝瑞大藥廠就購得之威而鋼
    藥品鑑定結果，其認為購得藥品包裝與真品包裝相比對結果
    ，認宏德西藥房販出之「VIAGRA」藥品，並非由該公司在臺
    銷售之產品，應屬違反藥事法規定，未經該准擅自製造或輸
    入之「偽禁藥」，有九十六年三月十二日、同年五月二日鑑
    定聲明書二份存卷足參（調查局卷第四○、四三頁），其鑑
    定聲明書泛稱送鑑藥品為「偽禁藥」而均未具體指出有何偽
    藥特徵，佐以其告訴代理人馮基源於本院審理時陳稱目前威
    而鋼在國內並無瓶裝，僅有國外有，並無法確定與國外真品
    是否相同，自聲明書僅可以看出屬禁藥等語明確；是再被告
    售出及遭扣案之威而鋼藥品，查無確切證據得認確屬未經核
    准擅自製造之偽藥，公訴人所舉證據所證明被告所販賣者，
    僅屬未經許可輸入之真品，即藥事法所稱之禁藥，綜上，被
    告自白與事實相符，事證明確，其販賣禁藥犯行堪以認定。
四、按行為後法律有變更者，適用行為時之法律。但行為後之法
    律有利於行為人者，適用最有利於行為人之法律。此為刑法
    第二條第一項揭示之法律變更從舊從輕原則，其規範目的乃
    本諸禁止溯及既往原則，避免行為後新法惡化行為人法律地
    位，致其受行為時無法預見之刑罰處罰，故該條文「法律」
    之解釋限於「刑罰法律」（釋字第一○三號解釋、最高法院
    五十一年台非字第七六號判例參照），循此意旨，則該條文
    之「變更」必以刑罰法律內容「利或不利」之實質變更，始
    合其規範目的，至於無涉利或不利規範之文義修改、條文項
    次條調整、增列等形式修改或法理明文化（例如刑法第五十
    九條），則不屬之（最高法院九十五年第八次、第二一次刑
    事庭會議決議、最高法院九十五年台上字第六一五九號判決
    參照）；則刑法第二條規定顯係於法律變更時決定較有利行
    為人規定之準據法，依此準據法衡量利或不利時，前揭所謂
    刑罰法律內容利或不利之變更，當非概指修訂後刑罰法律規
    定實質變更即可，應尚須以修訂後法律「適用結果」發生利
    或不利變更（最高法院九十七年第一次刑事庭會議決議意旨
    參照），始能貫徹前揭法律變更規範目的，復與現行最高法
    院刑庭決議之見解呼應相符；查被告行為後，刑法已於九十
    四年一月七日修正，同年二月二日公布，並於九十五年七月
    一日施行，茲綜其法律修正及變更內容，分述如下：
（一）修正後刑法第三十三條第五款規定罰金刑為新臺幣一千元
      以上，以百元計算之，而修正前則規定罰金為一元以上，
      且以銀元為計算單位，經依罰金罰鍰提高標準條例第一條
      前段，以及現行法規所定貨幣單位折算新臺幣條例第二條
      規定折算後，罰金刑則為新臺幣三十元以上，修法後刑法
      法定本刑中列有罰金刑者，其法定最低度罰金刑因之提高
      ，涉及科刑規範利或不利變更，自有新舊法比較必要（最
      高法院九十五年第八次刑事庭會議決議參照），比較結果
      ，以舊法有利於行為人。
（二）刑法第五十六條連續犯規定，業於九十五年七月一日刪除
      並公布施行，被告於新法施行前犯行，因連續犯規定廢止
      ，其適用結果發生刑罰利或不利之法律效果，自屬法律變
      更，依新法第二條第一項前段規定比較新、舊法結果，應
      適用較有利之行為時舊法而論以連續犯（最高法院九十五
      年第八次刑事庭會議決議參照）。
（三）又刑法「罰金刑加減」規定，將舊法「僅加減其最高度」
      規定（刑法第六十八條），改為「最高度及最低度同加減
      之」（刑法第六十七條），罰金法定刑之加減範圍變更，
      適用結果刑罰權科刑規範發生利或不利變更，自有新舊法
      比較必要，經比較結果，於有加重事由時，舊法最低度刑
      未同加，對行為人較為有利。
（四）修正前刑法第五十一條第五款原規定多數有期徒刑合併應
      執行之刑不得逾二十年，刑法九十五年七月一日修正施行
      後，提高合併應執行之最高度刑期為三十年，又定執行刑
      為科刑事項，影響及行為人刑罰法律效果，自有就新舊法
      比較必要。而「裁判確定前犯數罪，其中一罪在新法施行
      前者，亦同（即應為新舊法比較）。」最高法院九十五年
      第八次刑事庭會議決議可資參照。本件被告犯行，一部分
      在新法施行前，依前揭說明，應為新舊法比較，比較結果
      應應依刑法第二條第一項前段規定，適用修正前刑法第五
      十一條第五款定其應執行刑。
（五）行為後法律變更時，應綜合罪刑比較結果，基於罪刑一體
      適用法律之法則適用最有利之法律（最高法院九十五年第
      八次刑事庭會議決議、九十年台非字第八三號判決意旨參
      照），本件就前揭修正條文適用結果所生法律變更，均以
      適用舊法（刑法第三十三條第五款法定最低度罰金刑、第
      五十六條連續犯、罰金刑之加重、定應執行刑），應一體
      適用修正前之舊法。
（六）又按藥事法於九十五年五月三十日修正公布，並於九十五
      年七月一日施行，其中修正前藥事法第八十三條規定：「
      明知為偽藥或禁藥，而販賣、供應、調劑、運送、寄藏、
      牙保、轉讓或意圖販賣而陳列者，處七年以下有期徒刑，
      得併科新臺幣五百萬元以下罰金。以犯前項之罪為常業者
      ，處二年以上十年以下有期徒刑，得併科新臺幣二千五百
      萬元以下罰金。犯前二項之罪，因而致人於死者，處七年
      以上有期徒刑，致重傷者，處三年以上十二年以下有期徒
      刑。因過失犯第一項之罪者，處二年以下有期徒刑、拘役
      或科新臺幣三十萬元以下罰金。第一項及第二項之未遂犯
      罰之。」，而修正後藥事法第八十三條則規定：「明知為
      偽藥或禁藥，而販賣、供應、調劑、運送、寄藏、牙保、
      轉讓或意圖販賣而陳列者，處七年以下有期徒刑，得併科
      新臺幣五百萬元以下罰金。犯前項之罪，因而致人於死者
      ，處七年以上有期徒刑，致重傷者，處三年以上十二年以
      下有期徒刑。因過失犯第一項之罪者，處二年以下有期徒
      刑、拘役或科新臺幣三十萬元以下罰金。第一項之未遂犯
      罰之。」，亦即刪除其中常業犯暨常業犯之未遂犯規定。
      關於藥事法第八十三條第一項之罪，其法定刑並無利或不
      利之變更，自無適用刑法第二條為新舊法比較必要，應逕
      依一般適用法律原則，依現行藥事法規定論處。
五、核被告事實一至三部分所為，均係犯現行藥事法第八十三條
    第一項之明知為禁藥而販賣罪（三罪）。公訴人認被告係構
    成修正前藥事法第八十三條第一項之明知為偽藥販賣罪，尚
    有未洽，惟與起訴法條同一條項，本院審理時亦當庭告知更
    正後法條，自無變更起訴法條之問題，併予說明。事實一部
    分被告先後販賣禁藥之犯行，時間緊接，方法雷同，所犯係
    構成要件相同之罪名，顯係基於概括犯意為之，應依修正前
    刑法第五十六條連續犯規定論以一罪，並加重其刑。又長期
    販賣禁藥者，本質上當然有犯罪之習慣。至多次販賣禁藥犯
    行，於修法前原有論以常業犯或連續犯之規定，修法後究應
    論以基本之犯罪數罪抑或以包括之一罪論之，尚須依個案情
    況為斷，未能一概而論，除其基本之犯罪原具有集合犯性質
    ，或其行為符合接續犯概念，得評價為包括之一罪外，仍應
    依實質數罪予以併合處罰，方符修法刪除常業犯之立法旨趣
    （最高法院九十七年度台上字第一六五三號判決參照），本
    此意旨，事實二、三部分，自不應捨實質數罪而為集合犯評
    價。被告所犯上開三罪間，罪名雖同，然時間迥異，犯意各
    別，應予分論併罰。
六、爰審酌被告因貪圖財產利益而犯罪之動機及目的；犯罪時未
    受明顯刺激；販賣零星禁藥予來店顧客之手段；僅曾於七十
    五年間曾因賭博罪遭判處有期徒刑五月，於七十五年間執行
    完畢之素行（有臺灣高等法院被告前案紀錄表一份附卷可按
    ）；其國中畢業之智識程度；已婚，子女均成年、經營西藥
    房為業、月入約四、五萬元之生活狀況；販賣禁藥對於國民
    健康所造成之危害；犯罪後坦承犯行，且表達和解之意願，
    尚未與告發人達成和解賠償損害之態度等一切情狀，各量處
    如主文所示之刑。
七、按犯罪在中華民國九十六年四月二十四日以前者，除本條例
    另有規定外，依下列規定減刑：一、死刑減為無期徒刑。二
    、無期徒刑減為有期徒刑二十年。三、有期徒刑、拘役或罰
    金，減其刑或金額二分之一。中華民國九十六年罪犯減刑條
    例第二條第一項定有明文。本件被告上揭三犯行，均在九十
    六年四月二十四日以前所為，復無不得減刑之例外情形，合
    於減刑條件，爰併諭知減得之刑，併就減刑之刑定其應執行
    刑。
八、按緩刑之宣告，應適用新法，無須依刑法第二條第一項為新
    舊法比較（最高法院九十五年第八次刑事庭會議決議參照）
    。查被告雖曾犯罪受有期徒刑以上之刑之宣告，執行完畢後
    ，五年以內未曾故意犯罪受有期徒刑以上刑之宣告，業如前
    述，其因一時失慮，致罹刑典，事後已坦認犯行，深具悔意
    ，經此教訓，應知惕勵，當無再犯之虞，復酌其販賣禁藥數
    量非鉅，未肇致人身不良影響之個案發生，本院認其所受宣
    告之刑，以暫不執行為適當，併予宣告緩刑二年，用啟自新
    。另併依刑法第七十四條第二項第四款、第五款規定，命被
    告應於本判決確定之日起一年六月內向公庫支付新臺幣八萬
    元、並向指定之公益團體、地方自治團體或社區提供一百六
    十小時之義務勞務（公益團體、地方自治團體或社區提供義
    務勞務，屬執行之問題，應由執行檢察官斟酌全案情節及各
    公益團體、地方自治團體或社區之需求指定）。又受緩刑之
    宣告而有執行刑法第七十四條第二項第五款所定事項者，應
    於緩刑期間內付保護管束，為刑法第九十三條第一項第二款
    明文，爰依法併為緩刑期內付保護管束之諭知。
九、至於扣案未開封三十錠裝之威而鋼禁藥壹瓶、已開封剩餘七
    錠之威而鋼禁藥壹瓶，均為被告販入而屬其所有，且係供其
    查獲前即事實三部分販賣禁藥犯罪所用之物，為被告審理時
    陳述在卷；按藥事法第七十九條第一項固規定：「查獲之偽
    藥或禁藥，沒入銷燬之」，然上開沒入銷燬之規定，係列於
    藥事法第八章「稽查及取締」內，而非列於第九章「罰則」
    ，其性質應屬行政秩序罰，屬行政機關依行政程式科罰權限
    ，法院自不得越權於判決內諭知沒入銷燬（最高法院九十二
    年度臺上字第二七八號判決意旨參照），惟該等禁藥究屬被
    告所有供其為本案販賣禁藥犯罪所用之物，爰均依刑法第三
    十八條第一項第二款之規定宣告沒收。
十、公訴意旨另以：被告基於概括之犯意，連續自前揭販賣禁藥
    之時、地，同時在宏德西藥房處。未經商標權人同意販賣冒
    用威而鋼商標之商品，因認被告另涉及商標法第八十二條之
    販賣使用仿冒商標商品罪。惟查：公訴人未能舉證證明被告
    所販賣者確係未經核准擅自製造之偽藥，從扣案藥物及其包
    裝之外觀、文字、說明等，至多僅能證明被告所販賣者，係
    不詳人士未經核准自行輸入之禁藥，難認其上所使用藥物名
    稱、仿單、標籤及商標未經製造者授權或同意。此外，又查
    無其他積極證據足資認定被告有違反前揭商標法犯行，原應
    為無罪之諭知，惟公訴意旨認此部分與前開有罪部分，有想
    像競合之裁判上一罪關係，爰不另為無罪之諭知。
據上論斷，應依刑事訴訟法第二百七十三條之一第一項、第二百
九十九條第一項前段，藥事法第八十三條第一項，刑法第二條第
一項前段、第十一條前段、第五十六條（廢止前）、第五十一條
第五款（修正前）、第七十四條第一項第二款、第二項第四款、
第五款、第九十三條第一項第二款、第三十八條第一項第二款，
中華民國九十六年罪犯減刑條例第二條第一項第三款、第七條、
第十條第一項，判決如主文。
本案經檢察官郭志明到庭執行職務。
中    華    民    國    97    年    9     月    18    日
                       刑事第五庭  法  官  蔡廷宜
上列正本證明與原本無異。
如不服本判決，應於判決送達後10日內向本院提出上訴狀（應附
繕本）。告訴人或被害人如對於本判決不服者，應具備理由請求
檢察官上訴，其上訴期間之計算係以檢察官收受判決正本之日期
為準。
中    華    民    國    97    年    9     月    18    日
                                   書記官  林美足
附錄本判決論罪之法條全文
藥事法第八十三條第一項
明知為偽藥或禁藥，而販賣、供應、調劑、運送、寄藏、牙保、
轉讓或意圖販賣而陳列者，處七年以下有期徒刑，得併科新臺幣
五百萬元以下罰金。


司法院資訊處製作；財團法人民間司法改革基金會備份。
